臺灣臺北地方法院民事判決　　　　　　 95年度訴字第11836號
原　　　告　甲○○
訴訟代理人　簡維能律師
訴訟代理人　陳美華律師
訴訟代理人　楊政雄律師
被　　　告　臺東區中小企業銀行股份有限公司
法定代理人　賴文獻
訴訟代理人　癸○○
　　　　　　　　　　　　Ｂ1
被　　　告　中華商業銀行股份有限公司
法定代理人　壬○○
訴訟代理人　辛○○
訴訟代理人　子○○
被　　　告　萬泰商業銀行股份有限公司
法定代理人　丁○○
訴訟代理人　己○○
訴訟代理人　丑○○
訴訟代理人　庚○
被　　　告　中國信託商業銀行股份有限公司
法定代理人　辰○○
訴訟代理人　卯○○
訴訟代理人　丙○○
被　　　告　聯邦商業銀行股份有限公司
法定代理人　乙○○
訴訟代理人　寅○○
訴訟代理人　戊○○
上列當事人間確認債權不存在事件，本院於九十六年八月七日言
詞辯論終結，判決如下：
    主  文
確認被告臺東區中小企業銀行股份有限公司對原告信用貸款新台
幣壹拾捌萬仟肆佰伍拾玖元之債權不存在。
確認被告中華商業銀行股份有限公司對原告信用貸款新台幣肆拾
萬玖仟玖佰伍拾壹元債權不存在。
確認被告萬泰商業銀行股份有限公司對原告信用貸款新台幣貳拾
捌萬肆仟捌佰拾壹元債權不存在。
確認被告中國信託商業銀行股份有限公司對原告現金卡借款金額
新台幣壹萬壹仟壹佰貳拾貳元及信用貸款之債權不存在。
確認被告聯邦商業銀行股份有限公司對原告信用卡消費金額新台
幣壹萬玖仟零陸拾貳元及現金卡借款新台幣肆萬零柒佰玖拾伍元
之債權不存在。
訴訟費用由被告臺東區中小企業銀行股份有限公司負擔19%、被
告中華商業銀行股份有限公司負擔43%、被告萬泰商業銀行股份
有限公司負擔29%、被告中國信託商業銀行股份有限公司負擔2%
、被告聯邦商業銀行股份有限公司負擔7%。
    事實及理由
一、原告方面：
  (1)程序上，按訴狀送達後，原告不得將原訴變更或追加他訴。
    但有下列各款情形之一者，不在此限：二、請求之基礎事實
    同一者。三。擴張或減縮應受判決事項之聲明者。七、不甚
    礙被告之防禦及訴訟之終結者。民事訴訟法第255條第1項第
    2、3、7款定有明文。於訴訟進行中，主張以原告名義在各
    該銀行分別積欠之信用貸款、現金卡借款、信用卡消費等之
    本金數額應分別如主文所載，經原告確認非原告所積欠，是
    原告一併予本訴訟中請求確認各該銀行之債權不存在。
    其中萬泰銀行部分及中國信託銀行部分現金卡借款部分，係
    屬擴張應受判決事項之聲明；中國信託銀行部分信用貸款部
    分及聯邦銀行現金卡借款部分，係屬訴之追加；另聯邦銀行
    信用卡消費部分為減縮應受判決事項聲明，而原告擴張、減
    縮、追加訴之聲明，與原起訴事實同一，且不甚礙被告之防
    禦，是依前揭法律規定，原告為訴之聲明之擴張、減縮及追
    加洵屬合法。
  (2)原告於民國95年7月起，陸續收到被告臺東區中小企業銀行
    股份有限公司（下稱「臺東中小企業銀行」）、中華商業銀
    行股份有限公司（下稱「中華商業銀行」）、萬泰銀行、中
    國信託銀行、聯邦銀行之繳款通知書等惟原告未曾向各該被
    告申辦信用貸款、申辦現金卡或信用卡，亦未授權他人代為
    申辦，更未持卡借款或消費。嗣經原告查詢，始知原告之身
    分證件遭原告之兄朱威盜用而持以申辦上開信用貸款、並申
    辦現金卡、信用卡使用。然原告既未申辦上揭貸款、現金卡
    、信用卡，亦無持卡為任何借款及消費行為，自不應負擔相
    關債務。則被告等向原告求償，使原告在私法上之地位有受
    侵害之急迫危險。為此，爰依民事訴訟法第247條之規定，
    請求為確認被告分別對原告如訴之聲明所示之信用貸款、及
    現金卡、信用卡債權不存在。
  (3)被告臺東中小企業銀行與被告中國信託銀行均抗辯信用貸款
    申請書及其相關文書上之筆跡與原告起訴狀之筆跡相符，應
    屬原告親簽云云；被告中華商業銀行抗辯原告當時辦現金卡
    ，是來公司領卡云云；被告萬泰銀行抗辯原告於92年2月7日
    首次動用現金卡，至最後一次動用95年8月15日，期間歷時3
    年之久，其中數次交易係以金融機構自動櫃員機轉帳交易，
    按理如該帳戶為原告開立，此等借、還款行為係屬原告自為
    云云；被告聯邦銀行則抗辯辦理時有經過對保人員親自對保
    ，我們即判斷是原告本人申請沒錯云云。惟經檢送被告等提
    出所謂原告填寫而與本件債權債務有關之各項申請文書正本
    ，及原告當庭書寫之簽名、信用卡簽名五張、93年12月24日
    原告與台北縣政府暫僱人員契約書、94年09月15日原告填寫
    之台灣銀行存款憑條存根正本等與法務部鑑定，經法務部於
    96年7月9日以調科貳字第09600268610號「鑑定通知書」表
    示：以歸納分析、特徵比對鑑定法鑑定，鑑定結果被告所提
    出之申請文書上「甲○○」之簽名與原告之簽名筆劃特徵不
    同。顯見被告所提與本件債權債務有關之各項申請文書均非
    原告簽署。再原告否認曾前往中華商業銀行領取現金卡、否
    認使用曾萬泰銀行之現金卡、更否認曾至被告等銀行辦理對
    保。是被告所辯，顯屬無據。
二、被告方面均認為是原告所之申辦信用貸款、現金卡、信用卡
    ，而請求駁回原告之訴。但願提供相關文件由法院函送鑑定
    以資查明。
  (1)被告臺東區中小企業銀行股份有限公司：原告請求之金額是
    目前的債權。對法務部鑑定書沒有意見。
  (2)被告中華商業銀行股份有限公司：原告請求之金額是目前的
    債權。對法務部鑑定書沒有意見。
  (3)被告萬泰商業銀行股份有限公司：原告請求之金額是目前的
    債權。對法務部鑑定書沒有意見。但提出民事調查證據聲請
    狀（請求調查現金卡有數筆交易進出相關帳戶是否與原告有
    關，參卷p174）。現金卡核發後，從交易明細中查得相關帳
    戶，懷疑這是原告自己轉進入。
  (4)被告中國信託商業銀行股份有限公司：現金卡額度十二萬元
    ，但目前是新台幣11,122元，信用貸款十五萬元均已清償。
    對法務部鑑定書沒有意見，但是筆跡以肉眼觀察還是很相似
    ，本公司對保人員當時確實有做核對，是身分證上所顯示的
    人。
  (5)被告聯邦商業銀行股份有限公司：原告請求之金額是目前的
    債權。對法務部鑑定書沒有意見。持卡人九十五年六月二十
    八日有到公司繳款，提出監視器所拍攝之影像（參卷p171）
    ，他到中和分行臨櫃繳款，繳款的人就是原告。
三、原告程序上之擴張及減縮合於民事訴訟法第255條第1項第2
    、3、7款之規定，應為准許。兩造之爭執厥為原告有無申辦
    相關信用貸款、現金卡、信用卡，並有將相關文件函送鑑定
    之必要。
四、原告主張甲類之金融機關相關文件之簽名均為偽造，提出原
    告真實之乙類簽名供為佐證；本院函請法務部調查局鑑定甲
    類之各項簽名之真正。
  □甲類：
  (1)臺東區中小企業銀行股份有限公司：
    92-04-07：授信申請書及個人資料表（3個簽名）。
    92-04-15：授信約定書（2個簽名）。
    92-04-15：存款往來申請書暨約定書（2個簽名）。
  (2)中華商業銀行股份有限公司：
    92-04-07：麥克現金卡申請書（4個簽名）。
    92-04-11：麥克現金卡領用總約定書（2個簽名）。
    93-09-30：麥克現金卡轉換晶片申請書（3個簽名）。
    94-06-01：麥克現金卡增補條款契約書（1個簽名）。
  (3)萬泰商業銀行股份有限公司：
    92-02-06：小額循環信用貸款契約（1個簽名）。
    92-02-06：GEORGE&MARY卡領用約定書（2個簽名）。
  (4)中國信託商業銀行股份有限公司：
    92-01-28：中過信託信現金卡申請書（3個簽名）。
    92-02-06：零利率信貸申請書（2個簽名）。
  (5)聯邦商業銀行股份有限公司：
    92-12-22：國民現金申請書（2個簽名）。
    92-12-22：國民現金綜合約定書及本票（2個簽名）。
    93-01-02：國民現金金融卡、密碼領回簿（1個簽名）。
  □乙類：
    96-02-01：原告甲○○當庭之簽名。
    93年間，原告甲○○申請之信用卡簽名（共5張信用卡）。
    93-12-24：原告與台北縣政府暫僱人員契約書。
    94-09-15：原告於台灣銀行存款憑條存根。
五、法務部調查局96年7月09日以調科貳字第09600268610號「鑑
    定通知書」表示：以歸納分析、特徵比對鑑定法鑑定，鑑定
    結果被告所提出之申請文書上「甲○○」之簽名與原告之簽
    名筆劃特徵不同。顯見被告所提與本件債權債務有關之各項
    申請文書均非原告所簽辦。
    雖被告（中國信託）另稱：鑑定報告只是筆跡的比對，原告
    有可能故意為不實之簽署，所以不能單以鑑定報告的結果來
    認定。或（中華商銀）稱發卡後，持卡人曾經使用該卡交易
    ，而把錢轉入原告其他銀行的帳戶內。然而現實之鑑定結果
    是系爭相關信用貸款、現金卡、信用卡並非原告所申辦，則
    被告應先舉證證明原告經持有系爭信用貸款之帳戶或持有相
    關現金卡、信用卡，始得推定原告有使用之情形，而能以「
    持卡人」之行為（曾經使用該卡交易，而把錢轉入原告其他
    銀行的帳戶內）來認為是原告所使用，即使有部分之款項曾
    經流入原告名義之帳戶，亦無法證實是原告之行為所致，故
    被告萬泰商業銀行股份有限公司請求調查現金卡有數筆交易
    進出相關帳戶是否與原告有關（參卷p174）自無必要。而被
    告聯邦商業銀行股份有限公司稱持卡人九十五年六月二十八
    日有到公司繳款，提出監視器所拍攝之影像（參卷p171），
    認繳款的人就是原告者，為原告所否認，所顯示之影像亦無
    法斷定就是原告，該部分抗辯亦無可採。
六、既有鑑定書於卷可參，原告之訴應有理由。因本案事證已臻
    明確，兩造其餘主張陳述及所提之證據，均毋庸再予審酌，
    附此敘明。
七、訴訟費用之分擔，依民事訴訟法第79條。
中　　華　　民　　國　　96　　年　　8 　　月　　24　　日
                  民事第五庭    法　官　陳心弘
以上正本係照原本作成
如對本判決上訴，須於判決送達後20日內向本院提出上訴狀
中　　華　　民　　國　　96　　年　　8 　　月　　24　　日
                    　　　　　　書記官　許博為
